ACORDAO-COMPLETO-2340160

ACÓRDÃO 8700/2019 ATA 33/2019 - SEGUNDA CÂMARA

VISTOS, relatados e discutidos estes autos de Representação formulada pelo Ministério Público junto ao TCU, para a qual foi proferido o Acórdão 431/2010-TCU-Segunda Câmara, que considerou irregular o pagamento em duplicidade de vantagens decorrentes do exercício de cargos em comissão e funções comissionadas referente ao servidor Marcus Vinicius Goulart Gonzaga;
	ACORDAM os Ministros do Tribunal de Contas da União, reunidos em Sessão da 2ª Câmara, com fundamento no art. 1º, inciso II, da Lei 8.443/1992, c/c o arts. 1º, incisos II e XXI; 169, inciso V; 251, do Regimento Interno/TCU, ante as razões expostas pelo Relator, em:
	9.1. determinar à Secretaria de Fiscalização de Pessoal que, nos termos da Questão de Ordem aprovada pelo Plenário do TCU em 8/6/2011, encaminhe ao Departamento de Assuntos Extrajudiciais da Advocacia-Geral da União, com ciência à Conjur e ao Senado Federal, as informações necessárias ao acompanhamento da Ação Ordinária 022910-89.2010.4.01.3400, em trâmite no Tribunal Regional Federal da 1ª Região;
	9.2. determinar ao Senado Federal que, caso a decisão final na referida ação seja desfavorável ao servidor, providencie o cumprimento dos itens 9.2.2 e 9.2.4 do Acórdão 431/2010-TCU-Segunda Câmara;
	9.3. autorizar o arquivamento dos presentes autos.

Representação formulada pelo Ministério Público junto ao TCU, em face de irregularidade observada no cômputo de tempo de exercício em cargos em comissão e função de confiança para concessão de vantagem pecuniária em duplicidade, alcançando tanto os proventos de aposentadoria quanto a remuneração do cargo efetivo ocupado pelo servidor Marcus Vinícius Goulart Gonzaga na Secretaria Especial de Informática  Prodasen.

Segunda Câmara

Senado Federal.

3. Órgão/Entidade: Senado Federal.

13.1. Ministros presentes: Ana Arraes (Presidente), Augusto Nardes e Aroldo Cedraz (Relator).
13.2. Ministro-Substituto convocado: Weder de Oliveira.
13.3. Ministro-Substituto presente: André Luís de Carvalho.

AROLDO CEDRAZ

Adoto como parte integrante do Relatório a instrução de mérito do auditor federal de controle externo responsável pelo exame do processo no âmbito da Secretaria de Fiscalização de Pessoal (peça 7) , cuja proposta de encaminhamento contou com a anuência do corpo dirigente da referida unidade técnica especializada (peças 8/9) :
"INTRODUÇÃO
Trata-se de representação formulada pelo Ministério Público junto ao TCU, em face de irregularidade observada no cômputo de tempo de exercício em cargos em comissão e função de confiança para concessão de vantagem pecuniária em duplicidade, alcançando tanto os proventos de aposentadoria quanto a remuneração do cargo efetivo ocupado pelo servidor Marcus Vinícius Goulart Gonzaga na Secretaria Especial de Informática - Prodasen. 
Referida representação deu origem ao Acórdão 431/2010-TCU-Segunda Câmara, proferido na Sessão de 9/2/2010, da relatoria do Ministro Aroldo Cedraz (peça 2, p. 53) .
HISTÓRICO
No âmbito do acórdão retromencionado foram exaradas as seguintes determinações (peça 2, p. 53) :
9.2 determinar ao Prodasen que:
9.2.1 com fundamento nos arts. 71, inciso IX, da Constituição Federal e 43, inciso I, da Lei 8.443, de 16 de julho de 1992, faça cessar, no prazo de 15 (quinze) dias, a contar da ciência desta deliberação, o pagamento em duplicidade das vantagens de incorporação de quintos/décimos decorrentes do exercício de cargos em comissão e funções comissionadas, relativos a períodos já computados para a concessão da vantagem prevista na Resolução 21/80 nos proventos de aposentadoria no Senado Federal;
9.2.2 promova, no prazo de 60 (sessenta) dias, o ressarcimento ao Tesouro Nacional dos valores pagos a título de Vantagem Pessoal Nominalmente Identificada - VPNI ao servidor Marcus Vinícius Goulart Gonzaga, proveniente da incorporação de quintos/décimos, cumulativamente com as vantagens da Resolução 21/80 do Senado Federal, contrariando o disposto no caput do art. 9º e seu parágrafo único da Lei 9.624/98, nos termos do art. 46 da Lei 8.112/90, com as suas alterações posteriores;
9.2.3 promova, no prazo de 15 (quinze) dias, a aplicação do inciso IX, art. 37 da CF/88, que trata do teto constitucional, considerando a soma dos vencimentos já recebidos pelo órgão e o valor correspondente aos proventos de aposentadoria percebidos, pelo mesmo servidor, do Senado Federal, conforme os limites definidos nos artigos 1º e 3º da Lei 11.143, de 2005;
9.2.4 promova, no prazo de 60 (sessenta) dias, a devolução das quantias recebidas a maior, calculadas na forma detalhada no subitem 9.2.3 desta deliberação, observando a data a partir da qual esses limites passaram a ter vigência;
9.2.5 notifique o servidor Marcus Vinícius Goulart Gonzaga do inteiro teor desta deliberação e faça juntar a estes autos, nos 15 (quinze) dias subsequentes, o comprovante de notificação;
9.2.6 informe no próximo relatório de gestão o cumprimento dos termos da presente deliberação, consoante disposto na IN TCU nº 57, de 27/8/2008;
Em 13/7/2016, a Advocacia do Senado Federal oficiou a esta Sefip nos seguintes termos (peça 5) :
1. Tratam os autos de comunicação do Tribunal de Contas da União no sentido de que sejam adotadas as providências pertinentes ao atendimento do Acórdão 431/2010-TCU-Segunda Câmara, proferido na Sessão de 09 de fevereiro de 2010, conforme Ata nº 23, de 2010, referente a Tomada de Contas nº Processo 016.200/2008-8, que tem como objeto representação formulada pelo Ministério Público junto ao TCU, em face de irregularidade observada no cômputo de tempo de exercício em cargos em comissão e função de confiança para concessão de vantagem pecuniária em duplicidade, alcançando tanto os proventos de aposentadoria quanto a remuneração do cargo efetivo ocupado pelo servidor Marcus Vinícius Goulart Gonzaga no Prodasen.
2. Identificada a utilização do mesmo período para a concessão de vantagens pecuniárias em duplicidade, determinou o TCU a efetivação das seguintes ações por parte do Prodasen, fl. 09: (...) [cita as deliberações do Acórdão]
3. Diante da determinação contida no item 9.2.1, o Prodasen, a partir de 22/02/2010, cessou o pagamento das citadas vantagens em relação à remuneração do cargo efetivo ocupado pelo servidor e, diante do fixado no item 9.2.3, passou a considerar a soma dos proventos de aposentadoria com a remuneração do cargo para fins de observância do teto constitucional, o que ocasionou a suspensão do pagamento dos valores referentes ao exercício do cargo em atividade, mantendo-se somente o pagamento do provento de aposentadoria, restando pendente o ressarcimento dos valores indevidos recebidos pelo servidor.
4. O servidor, entretanto, propôs, perante 4ª Vara Federal da Seção Judiciária do DF, ação ordinária sob o nº 022910-89.2010.4.01.3400, obtendo, em sede de tutela antecipada, a suspensão dos descontos, com observância ao teto da remuneração dos servidores públicos, e, no mérito, sentença favorável com o seguinte teor:
"Assim, mesmo que resguardados os princípios constitucionais do devido processo legal, da ampla defesa e do contraditório, mediante a instauração do competente procedimento administrativo, o Autor não pode ser compelido a restituir as parcelas pagas pela Administração, uma vez que foram recebidas de boa-fé, devido à presunção de legitimidade dos atos administrativos, inexistindo, portanto, responsabilidade a ser imputada ao servidor. Não se afigura legítimo exigir a devolução de valores de natureza alimentar, já percebidos e utilizados, e cuja repetição se deu por longo período de tempo. Por todo o exposto, JULGO PARCIALMENTE PROCEDENTE O PEDIDO, para determinar à União que se abstenha de promover os descontos referidos nos itens 9.2.2 e 9.2.4 do Acórdão 431/2010-TCU-Segunda Câmara (fls. 45) . Adequando-se a decisão de fls. 91 à presente sentença, fica mantida a antecipação dos efeitos da tutela, apenas para sustar quaisquer descontos, a título de reposição ao erário, na remuneração do autor (pelo Senado Federal ou pelo PRODASEN) ."
5. Atualmente, a ação judicial encontra-se em fase de recurso de apelação perante o Tribunal Regional Federal da 1ª Região (sem previsão de pauta para julgamento) , estando o Senado, em face do decisum, impedido de executar a totalidade das determinações do TCU constantes do Acórdão 431/2010-TCU-Segunda Câmara, referente à TC 0Processo 016.200/2008-8, conforme teor do Processo SF 015456/10-2 (00200.017230/2010-31) .
6. A matéria foi objeto do Parecer nº 0546/2015 - ADVOSF, por meio do qual se opinou que a tutela jurisdicional se refere à sustação tanto do desconto promovido nos termos do item 9.2.1 quanto nos moldes do 9.2.3 do Acórdão 431/2010-TCU-Segunda Câmara.
7. Os autos foram encaminhados à Diretoria-Geral de onde, em face do Despacho n2634/2016-DGER (NUP nº 00100.051631/2016-34) , seguiram para a COPAG com as sugestões Parecer nº 2546/2015 - ADVOSF, em especial no sentido de proceder ao bloqueio da margem consignável do servidor, com vistas a viabilizar eventual determinação de reposição ao erário dos valores recebidos a maior (NUP 00100.100419/2016-16) . 
8. Retornam agora os autos a esta ADVOSF para fins de ser comunicado ao Tribunal de Contas da União sobre a impossibilidade atual de dar cumprimento à decisão contida no Acórdão 2431/2010-TCU-Segunda Câmara, em razão da sentença proferida pelo Juízo da 4ª Vara Federal da Seção Judiciária do DF na ação ordinária sob o nº 022910-89.2010.4.01.3400.
10. [erro de numeração] Deste modo, pelo exposto, sugerimos: 
a) seja oficiado o Tribunal de Contas da União: 
a.1) do inteiro teor dos presentes autos, em especial para conhecimento das notificações realizadas pelo Senado Federal ao servidor Marcus Vinícius Goulart Gonzaga (fls. 25, e 84 e 85 dos Volume 1) , conforme sugerido no Parecer nº 0546/2015 - ADVOSF;
a.2) do inteiro teor do Processo nº 2015456/10-2 (00200.017230/2010-31) , referente a antecipação de tutela e da sentença proferidas pelo Juízo da 4ª Vara Federal da Seção Judiciária do DF na ação ordinária sob o nº 022910-89.2010.4.01.3400, que suspendeu o cumprimento da decisão daquela Corte, constante do Acórdão 431/2010-TCU-Segunda Câmara; e
b) sejam os autos, em seguida, remetidos ao EGOV para registro no relatório de gestão do exercício de 2015 das providências adotadas pela Casa quanto ao cumprimento do Acórdão 2431/2010-TCU-Segunda Câmara, conforme sugerido nos NUP's nº s 00100.051631/2016-34 e 00100.103207/2016-82.
É desse ofício que cuidaremos na atual marcha processual. 
EXAME TÉCNICO
Considerando que o subitem 9.2.6 do Acórdão 431/2010-TCU-Segunda Câmara determinou que a unidade jurisdicionada informasse no relatório de gestão o cumprimento das determinações nele consignadas, resta, de certo modo, esvaziado, no âmbito da presente representação, o conteúdo decisório a ser monitorado por esta Especializada. 
Nada obstante, a Advocacia do Senado Federal julgou por bem noticiar a esta Sefip as providências tomadas, sem embargo de que os autos fossem remetidos para "registro no relatório de gestão do exercício de 2015", conforme determinado no decisum. 
In casu, temos que o Senado Federal dá conta que parte das determinações foi inteiramente cumprida (itens 9.2.1 e 9.2.3) e parte encontra-se judicializada (itens 9.2.2 e 9.2.4) , tendo o órgão envidado todos os esforços para o exato cumprimento de quanto determinado pelo acórdão do TCU, conforme emana da análise do conjunto de documentos acostado aos autos (peça 5) .
A par disso, temos que o Senado Federal está ciente de suas responsabilidades processuais quanto ao caso em tela, em especial aquelas indicadas no item 9.2.6 do acórdão, atinentes ao registro no relatório de gestão do exercício do cumprimento das determinações. 
Assim, considerando-se que a responsabilidade de informar cabe à unidade jurisdicionada, tendo sido esta atendida, entende-se cabível o arquivamento dos presentes autos, com fulcro no art. 169, inciso V, do Regimento Interno do TCU, sem prejuízo de que, nos termos da Questão de Ordem aprovada pelo Plenário do TCU em 8/6/2011, o Tribunal notifique o Departamento de Assuntos Extrajudiciais da Advocacia-Geral da União, com ciência à Conjur, para que acompanhe o andamento da Ação Ordinária 022910-89.2010.4.01.3400, em trâmite no Tribunal Regional Federal da 1ª Região, uma vez que ainda não houve o trânsito em julgado da referida ação (peça 6) .
Por fim, cabe determinação ao Senado Federal no sentido de que acompanhe a ação judicial que impede o cumprimento dos itens 9.2.2 e 9.2.4 do Acórdão 431/2010-TCU-Segunda Câmara, e, caso a decisão final seja desfavorável ao servidor, providencie o cumprimento dos referidos itens. 
CONCLUSÃO
 Determinações contidas no Acórdão 431/2010-TCU-Segunda Câmara, da relatoria do Ministro Aroldo Cedraz, foram cumpridas pelo órgão jurisdicionado, exceto quanto àquelas que estão judicializadas pelo interessado. O cumprimento das determinações desse acórdão cabe ser informado pelo próprio órgão jurisdicionado em seus relatórios de gestão, e há plena ciência do órgão quanto a isso. Tendo o processo cumprido a finalidade a que se destina, propõe-se o seu arquivamento com fundamento no art. 169, inciso V, do Regimento Interno do TCU, sem prejuízo da adoção da providência a que alude a Questão de Ordem aprovada pelo Plenário do TCU em 8/6/2011, no que se refere à notificação do Departamento de Assuntos Extrajudiciais da AGU. Por fim, cabe determinação ao Senado Federal no sentido de que acompanhe a ação judicial que impede o cumprimento dos itens 9.2.2 e 9.2.4 do Acórdão 431/2010-TCU-Segunda Câmara, e, caso a decisão final seja desfavorável ao servidor, providencie o cumprimento dos referidos itens. 
PROPOSTA DE ENCAMINHAMENTO
 Em face do exposto, submetem-se aos autos à consideração superior com proposta para que o Tribunal:
a) 	determine à Sefip que, nos termos da Questão de Ordem aprovada pelo Plenário do TCU em 8/6/2011, encaminhe ao Departamento de Assuntos Extrajudiciais da Advocacia-Geral da União, com ciência à Conjur e ao Senado Federal, as informações necessárias ao acompanhamento da Ação Ordinária 022910-89.2010.4.01.3400, em trâmite no Tribunal Regional Federal da 1ª Região; 
b)	determine ao Senado Federal que, caso a decisão final na ação referida no item precedente seja desfavorável ao servidor, providencie o cumprimento dos itens 9.2.2 e 9.2.4 do Acórdão 431/2010-TCU-Segunda Câmara;
c) 	arquive os presentes autos, nos termos do RI/TCU (art. 169, inc. V) , eis que cumprida a finalidade a que se destina."
2.	A ilustre Procuradora-Geral do Ministério Público de Contas manifestou concordância com proposta de mérito oferecida pela Sefip (Peça 11) .
	É o Relatório.

Luciane Coêlho Carvalho (OAB/DF 21.550), Gelson Vilmar Dickel (OAB/DF 10.226), José Augusto Delmiro Façanha (OAB/DF 6.492), Marlinson Carlo Brandão da Cruz (OAB/DF 27.831).

Procuradora-Geral Cristina Maria da Costa e Silva.

REPRESENTAÇÃO FORMULADA PELO MINISTÉRIO PÚBLICO JUNTO AO TCU. PAGAMENTO EM DUPLICIDADE DE VANTAGENS DECORRENTES DO EXERCÍCIO DE CARGO EM COMISSÃO E FUNÇÃO COMISSIONADA. CONHECIMENTO. DETERMINAÇÕES. DECISÃO JUDICIAL SUPERVENIENTE. ANTECIPAÇÃO DE TUTELA PARA DETERMINAR À UNIÃO QUE SE ABSTENHA DE PROMOVER DESCONTOS NA REMUNERAÇÃO DO SERVIDOR. ENVIO AO DEPARTAMENTO DE ASSUNTOS EXTRAJUDICIAIS DA ADVOCACIA-GERAL DA UNIÃO. DETERMINAÇÃO. ARQUIVAMENTO.

REPRESENTAÇÃO (REPR)

Secretaria de Fiscalização de Pessoal.

Como visto no Relatório precedente, trata-se, originalmente, de Representação do Ministério Público junto ao TCU, com vistas a examinar possíveis irregularidades no pagamento em duplicidade de vantagens decorrentes do exercício de cargo em comissão e função comissionada nos proventos e vencimentos de servidor do Senado Federal.
2.	Por meio do Acórdão 431/2010-TCU-Segunda Câmara, o Colegiado decidiu quanto à irregularidade referente aos pagamentos em duplicidade, uma vez que representa afronta ao art. 14, inciso III, do Parecer SAF 196/1992, bem como contraria o disposto no caput do art. 9º e parágrafo único, da Lei 9.624/1998, cuja expressa disposição é no sentido de que, nos casos de acumulação de cargos efetivos, admite-se tão somente a incorporação de parcelas de quintos ou décimos em um único cargo.
3.	De início, acolho o parecer da Sefip, cujos fundamentos adoto como razões de decidir.
4.	Com efeito, inexistem elementos nos autos capazes de alterar o juízo formulado por esta Corte de Contas em sua deliberação inicial.
5.	Nesta oportunidade, o processo retorna ao escrutínio do Tribunal após o envio de informações complementares pelo órgão de origem. 
6.	Em atendimento à deliberação proferida, o Senado Federal, por meio de sua Advocacia-Geral, noticiou as providências que foram tomadas e informou que parte das determinações do TCU se encontra judicicializada (peça 5) , em fase de apelação perante o Tribunal Regional Federal da 1ª Região, conforme esclarecido no expediente transcrito a seguir, referenciado na instrução da Sefip:
OFÍCIO N. 300/2016-ADVOSF
Processos SF n200200.004255/2010-75 e 00200.017230/2010-31
 (...) 
Em atenção à comunicação processual n 2001684/10 (Controle n 2 16560-TCU/Sefip) , referente ao Acórdão 2431/2010-TCU-Segunda Câmara, prolatado nos autos da TC Processo 016.200/2008-8, Sessão de 09/02/2010 (Ata 3/100) , venho informar sobre as providencias adotadas por esta Casa, bem a existência de antecipação de tutela e sentença proferidas pelo Juízo da 4 ª Vara Federal da Seção Judiciária do DF na ação ordinária sob o n. 222910- 89.2010.4.01.3400, em fase de apelação junto ao TRF da 1ª Região, suspendendo a aplicação dos itens 9.2.1, 9.2.2 e 9.2.4 do referido Acórdão, conforme teor dos processos cujas cópias seguem anexas.
7.	Em face do atual estágio do processo, considero adequada a proposta de encaminhamento lançada na instrução da unidade técnica, no sentido de enviar, ao Departamento de Assuntos Extrajudiciais da Advocacia-Geral da União, com ciência à Conjur e ao Senado Federal, as informações necessárias ao acompanhamento da Ação Ordinária 022910-89.2010.4.01.3400, em trâmite no Tribunal Regional Federal da 1ª Região.
8.	Outrossim, deve ser determinado ao Senado Federal que, caso a decisão final na ação referida no item precedente seja desfavorável ao servidor, providencie o imediato cumprimento dos itens 9.2.2 e 9.2.4 do Acórdão 431/2010-TCU-Segunda Câmara. 
9.	Por fim, deve ser autorizado o arquivamento dos presentes autos, com fundamento no art. 169, inciso V, do Regimento Interno/TCU.
	Ante o exposto, Voto por que este Tribunal adote a minuta de deliberação que submeto ao Colegiado.
TCU, Sala das Sessões Ministro Luciano Brandão Alves de Souza, em 17 de setembro de 2019.
AROLDO CEDRAZ 
Relator